【裁判字號】    90,上訴,3121
【裁判日期】    901024
【裁判案由】    重傷害等
【裁判全文】
臺灣高等法院刑事判決                  九十年度上訴字第三一二一號
    上  訴  人  臺灣臺北地方法院檢察署檢察官
    被      告  乙○○
    指定辯護人  甲○公設辯護人
右上訴人，因被告重傷害等案件，不服臺灣臺北地方法院，九十年度訴字第五九九號
，中華民國九十年八月十六日第一審判決（起訴案號：臺灣臺北地方法院檢察署九十
年度偵字第九一三八號）提起上訴，甲○判決如左：
    主      文
原判決撤銷。
乙○○以加害生命之事，恐嚇他人致生危害於安全，處有期徒刑陸月，如易科罰金，
以佰元折算壹日。扣案水果刀一把沒收。
    事      實
一、乙○○前於民國七十一年間因殺人案件，經臺灣台北地方法院七十一年度訴字第
    一七八○號判處無期徒刑，褫奪公權終身確定，甫於八十三年一月七日假釋出監
    ，付保護管束，仍不知悛悔，不務正業，屢向異姓胞弟林國雄、胞妹蕭秋娥借錢
    花用，滋生事端。又於九十年四月十五日十一時三十分許，前往台北巿信義區○
    ○街三一０巷七號林國雄及姪子丙○○之合租住處欲向林國雄借款，林國雄見狀
    遂緊閉門戶並打電話央請丙○○、外甥王文彬及其妻黃幸娟前往幫忙。乙○○則
    於翌日（九十年四月十五日）一時十分許，乘丙○○歸來後忘記鎖門之際，進入
    屋內（侵入住宅部分未據告訴），因丙○○阻撓其借錢之事，心生怨懟，即手持
    水果刀揮舞並接續以加害生命之事，對丙○○恫稱「這刀子若插入心臟或者你的
    胃你就會死」、「我以前有殺了兩個人，殺了你又算什麼」等語，使丙○○心生
    畏懼，致生危害於安全。嗣經警查扣水果刀一把。
二、案經被害人丙○○訴由台北市政府警察局信義分局報請臺灣臺北地方法院檢察署
    檢察官偵查起訴。
    理      由
一、訊據被告乙○○固坦承右揭時地帶刀前往丙○○住處一節無訛，惟矢口否認有何
    恐嚇行徑，辯稱：帶刀僅屬隨身正當防衛用，並未出言恐嚇，且係丙○○先問伊
    是否要殺他云云。
二、經查：被告乙○○因借錢受阻事進而持刀向告訴人丙○○恐嚇稱「這刀子若插入
    你的心臟或者你的胃就會死」、「我以前有殺了兩個人，殺了你又算什麼」等詞
    ，致丙○○心生恐懼情事，業據告訴人丙○○迭於警訊、偵查中指述不移。又有
    經警扣押水果刀一把可證，核與證人即在場目擊之林國雄、王文彬、黃幸娟分於
    警訊偵查所證被告以事實欄所述害惡之詞相加等情一致（見偵卷第九頁反面、第
    十一頁反面、第十三頁反面及第三十九頁）；證人黃幸娟於原審審理中交互詰問
    結證稱：「（辯護人問證人黃幸娟在偵查中有陳述說被告有說刀子刺入心臟或胃
    會死？）我有這樣說，因為我有聽到。（問：被告說了什麼？）被告說刀子刺心
    臟或胃就會死，我轉身回房間的時候又聽到被告說我已經殺過二個人，殺了你又
    算什麼。」等語（見原審九十年六月二十七日審判筆錄）悉相吻合，佐以被告手
    持含柄三十二點五公分之水果刀，口出殺人言論，此等行徑自足令人生懼，甚為
    顯然。又被告係帶刀借款動機已有可議，且先行出言恐嚇，侵害乃其所造成，並
    無現在不法侵害情形存在，所辯正當防衛云云，厥為無稽。又告訴人及證人林國
    雄、王文彬雖嗣於偵查及原審審訊中改稱或個人推斷或未曾聽及被告所述言詞，
    核與初供已不相符，要係基於親屬情誼事後偏袒被告，殊難遽信。至被告辯稱患
    有精神官能症，不知所為何事，然參諸被告自警訊偵查至甲○審訊均應答如流，
    且於偵審中多次遞狀為己辯明，足認被告精神狀況正常無異。綜上，交互以觀，
    被告所辯無非卸責砌飾之詞，顯不足採，本件事證已臻明確，其犯行實堪認定。
三、核被告所為，係犯刑法第三百零五條之恐嚇危害安全罪。其先後二次恐嚇行徑，
    係基於同一恐嚇犯意，對同一法益侵害之數舉動接續施行，乃接續犯，應論以一
    罪（最高法院八十六年台上字第三二九五號判例參照）。
四、按對於判決之一部上訴者，其有關之部分視為亦已上訴刑事訴訟法第三百四十八
    條第二項定有明文，公訴人上訴意旨雖就重傷害無罪予以論述，然恐嚇危害安全
    部分既有牽連關係屬裁判上一罪，自應認已上訴。原判決予以論罪固非無見，然
    查供犯罪所用之水果刀業經扣押又屬被告所有，原判決未在事實明白認定並予以
    沒收，難認允洽，被告此部分否認犯行雖無可取，然原判決已有可議，自應撤銷
    改判。審酌被告之素行不良、假釋中不知悔改對至親出此惡行、被告之智識程度
    、生活狀況、犯罪之動機、目的、犯罪對被害人所生危害及事後又極力否認犯罪
    等一切情狀，量處如主文第二項所示之刑，並諭知易科罰金之折算標準示懲。經
    警扣押之水果刀一把係被告所有，已據其供明在卷，既用以犯罪，自應併予宣告
    沒收。
五、公訴意旨另以乙○○以前開言論恐嚇丙○○後，丙○○問乙○○為何原因要殺他
    ，乙○○稱「以後我再向你姑姑蕭秋娥和叔叔林國雄拿錢時你不要多管閒事」，
    此時丙○○見乙○○持刀愈走愈近，便從旁邊拿起鐵棍欲擋，乙○○見狀便基於
    重傷故意，將水果刀咬在嘴上，也從旁邊拿起另一支鐵棍就向丙○○打來，丙○
    ○一直擋，但乙○○一直追打，丙○○就一直退到屋外，然後一路退到台北巿褔
    德國民小學前時乙○○突以上開鐵棍朝丙○○頭部猛擊，丙○○阻擋時手指便遭
    打斷，致丙○○右手食指外傷復截肢，當時丙○○姑母之子王文彬見情形不對，
    亦取一枝鐵棍來幫丙○○阻擋乙○○的攻擊，但因乙○○是丙○○及王文彬之叔
    父，故二人均不敢下重手還擊，倖乙○○踏到不詳物品而摔倒，為警查獲，並扣
    押水果刀乙把及鐵棍乙支。因認被告涉有刑法第二百七十八條第一項之重傷害罪
    嫌。
  (一)按犯罪事實應依證據認定之，無證據不得推定其犯罪事實。刑事訴訟法第一百五
    十四條定有明文。公訴人認被告乙○○涉有重傷罪嫌，無非以被告明知被害人丙
    ○○之頭部為人體之重要部位，猶持鐵棍向頭部攻擊，並造成丙○○右手食指斷
    裂截肢無法恢復功能為據。然訊之被告乙○○對毆傷丙○○之事直言無諱，惟堅
    詞否認有何重傷犯行，辯稱：係丙○○先持鐵棍，始持鐵棍抵擋，才將丙○○打
    傷，並無重傷故意云云。
  (二)甲○查：
    1.本件爭執之緣起，乃被告攜刀借錢未果，對丙○○口出恐嚇言語，丙○○為圖
      自保及免殃及在場他人，乃先行隨手持屋內鐵棍，被告見狀亦拾起鐵棍，雙方
      肢體衝突因而發生等情，此經告訴人丙○○迭於警訊及偵審中指陳綦詳，且經
      證人林國雄、王文彬於警訊及偵審證述在卷，互核相符，可見雙方持棍毆打，
      係告訴人拿棍自衛後，被告對之反應過度之偶發事件；加之，告訴人為被告之
      親姪，二人素無深仇大怨，今不過借錢細故，衡情被告當不至有向被告猛下重
      手之重傷故意。而被告於警訊中固自承向告訴人頭部攻擊云云，然酌以扣案鐵
      棍長約一公尺，有鐵棍一支扣案可參，茍被告果有重傷故意，均向告訴人頭部
      毆打，焉能無傷，又豈是閃躲所能抵擋，此觀告訴人案發時頭部並無外傷即以
      自明，堪認被告應係以普通傷害犯意與告訴人互毆。凡此，自不足以被告所持
      兇器及下手攻擊部位遽謂被告欲使告訴人受有重傷（最高法院五十五年度台上
      字第一七○三號判例可資參照）。
    2.其次，被告與告訴人分持角鐵狀鐵棍對打，抵擋時被告所持鐵棍滑至告訴人手
      握鐵棍處致告訴人右手食指因遭被告毆擊成傷，而自遠端關節以下截肢，固有
      台北市立忠孝醫院診斷證明書在卷可稽，然告訴人截肢部分僅為指頭之指甲至
      指尖部分，傷勢現已康復痊癒，食指功能並未完全喪失，右手仍能持物抓握一
      節，除據告訴人自承在卷，並經甲○當庭勘驗屬實，另有告訴人手部及抓棍照
      片各一紙附卷足考，告訴人右手食指所受傷害外觀雖有殘缺，手指及手部機能
      效用影響非鉅，未達毀敗程度，尤認告訴人之傷害並未至刑法第十條第四項各
      款之程度，而無重傷害之結果。
    3.承上所陳，被告既乏重傷故意，告訴人亦未受有重傷結果，尚難認有重傷害之
      構成要件該當，公訴人另指被告涉有重傷未遂犯行，亦非允洽，是被告所為核
      屬刑法第二百七十七條第一項之傷害罪。
    4.按告訴乃論之罪，告訴人於第一審辯論終前得撤回其告訴，又告訴經撤回者，
      應諭知不受理之判決，刑事訴訟法第二百三十八條第一項、第三百零三條第三
      款定有明文。本件告訴人告訴被告所犯事實，係刑法第二百七十七條第一項之
      罪，俱如前述，依同法第二百八十七條前段規定，須告訴乃論，茲據告訴人撤
      回其告訴，有原審九十年七月二十三日審判筆錄可憑，依照上開說明，原應為
      不受理之判決，惟公訴人認此部分犯行與前開經甲○論罪科刑之恐嚇部分，有
      裁判上一罪之牽連犯關係，爰不另為不受理判決之諭知。
  (三)公訴人上訴意旨指被告有重傷之犯意，因在場證人黃幸娟指告訴人手指頭已斷，
    被告仍出手攻擊，何況上訴人自白朝告訴人頭部擊打，足見有重傷故意。有否重
    傷結果係既逐未遂區別標準云云，指摘原判決有所不當。卷查告訴人手持鐵棍誘
    被告至戶外，被告見狀才拾地上鐵棍與告訴人對打，告訴人頭部均無傷情。被告
    反擊時才傷及告訴人手指頭（見原審卷三六頁），至於未生重傷結果已見前述。
    以被告與告訴人為叔關係，被告亦有傷情（見偵查卷十七頁照片），而告訴人之
    傷係對打時右手指遠端不慎遭擊傷，現已治癒，雖手指頭頂端截除，告訴人自陳
    功能未受影響，可徵被告辯稱始終無重傷害故意，應可信採。而告訴人頭部並無
    傷情，不能以被告曾自陳持鐵棍朝告訴人頭部擊打，而推定其有重傷故意。附予
明。
據上論斷，應依刑事訴訟法第三百六十九條第一項前段、第三百六十四條、第二百九
十九條第一項前段，刑法第三百零五條、第四十一條第一項前段、罰金罰鍰提高標準
條例第一條前段、第二條，判決如主文。
本案經檢察官陳明光到庭執行職務。
中      華      民      國    九十    年      十      月      二十四    日
                            臺灣高等法院刑事第十八庭
                                審判長法  官  吳      敦
                                      法  官  林  陳  松
                                      法  官  吳  明  峰
右正本證明與原本無異。
檢察官如不服本判決應於收受送達後十日內向甲○提出上訴書狀，其未敘述上訴之理
由者並得於提起上訴後十日內向甲○補提理由書（均須按他造當事人之人數附繕本）
。
被告不得上訴。
                                      書記官  李  華  安
中      華      民      國    九十    年      十      月      二十五    日
附錄：本案論罪科刑法條全文
刑法第三百零五條：
以加害生命、身體、自由、名譽、財產之事恐嚇他人，致生危害於安全者，處二年以
下有期徒刑、拘役或三百元以下罰金。


司法院資訊處製作；財團法人民間司法改革基金會備份。
